臺灣高等法院民事判決　　　　　　　　100年度上易字第370號
上　訴　人　郭達育
訴訟代理人　余敏長律師
被　上訴人　陳嘉倫
訴訟代理人　蔡鴻斌律師
　　　　　　施旻孝律師
上列當事人間因返還借款事件，上訴人對於中華民國99年12月14
日臺灣臺北地方法院99年度訴字第1657號第一審判決提起上訴，
經本院於100年11月29日言詞辯論終結，判決如下：
    主  文
原判決關於命上訴人給付超過新台幣伍拾玖萬壹仟壹佰伍拾肆元
本息部分及該部分假執行之宣告暨訴訟費用之裁判均廢棄。
上開廢棄部分，被上訴人在第一審之訴及其假執行之聲請均駁回
。
其餘上訴駁回。
第一、二審訴訟費用由上訴人負擔百分之七十六、餘由被上訴人
負擔。
    事實及理由
一、被上訴人起訴主張：上訴人於民國（下同）88年3月26日向
    被上訴人借款新臺幣（下同）81萬1,154元，被上訴人於同
    日將款項匯入上訴人開設於世華銀行中山分行第0000000000
    0號帳戶。詎上訴人於清償其中3萬3,000元後，即拒不清償
    ，爰以起訴狀繕本之送達終止兩造間借款契約，並為催告上
    訴人返還借款之意思表示。若認兩造間無消費借貸關係，被
    上訴人另依不當得利之規定，亦請求上訴人返還前揭款項及
    利息，乃聲明上訴人應給付被上訴人77萬8,154元之本息等
    情。原審為被上訴人全部勝訴之判決，上訴人不服，提起上
    訴，被上訴人則聲明：(一)上訴駁回；(二)第一、二訴訟費用由
    上訴人負擔。
二、上訴人則以：兩造原為夫妻，夫妻間之金錢互通有無乃人之
    常情，被上訴人所提出之匯款單僅能證明曾匯款予上訴人，
    尚無法證明兩造間有消費借貸之合意。兩造前曾共同投資股
    票，於83年4月11日簽立證明書，由上訴人以被上訴人為連
    帶保證人，向上訴人父母分別借貸華南銀行股票13張及第一
    銀行股票15張，兩造就前揭股票債務則各負擔2分之1。嗣雙
    方於88年3月26日協議離婚，為清償前向上訴人母親所借第
    一銀行股票，上訴人於88年3月24日購買15張第一銀行股票
    ，股款81萬1,154元，由被上訴人將款項匯至上訴人帳戶，
    惟上訴人已支付被上訴人61萬元，並簽發自88年5月10日起
    ，每月1期，每期金額1萬1,000元，合計22萬元之20紙支票
    予被上訴人，被上訴人已兌領前3期支票共3萬3,000元，上
    訴人再於88年8月10日支付被上訴人18萬7,000元，並取回其
    餘之17紙支票，是被上訴人所主張之借款實係為購買股票以
    清償上訴人之母親，兩造間並無消費借貸之合意；縱認兩造
    間有借貸關係，上訴人亦已清償等語，資為抗辯，並聲明：
    (一)原判決廢棄；(二)上廢棄部分，被上訴人於第一審之訴駁回
    ；(三)訴訟費用由被上訴人負擔。
三、兩造不爭之事實：
    (一)上訴人於83年4月11日以被上訴人為連帶保證人，簽立證
      明書，向上訴人父母借貸華南銀行股票13張、第一銀行股
      票15張。
    (二)被上訴人於88年3月26日匯款81萬1,154元至上訴人世華銀
      行中山分行第00000000000號帳戶，上訴人於88年4月2日
      委託全弘證券股份有限公司將15張第一銀行股票過戶予上
      訴人母親，買入股款為81萬元，手續費為1,154元，合計8
      1萬1,154元。
    (三)上訴人曾簽發88年5月10日起，每月1期，付款人臺灣銀行
      民生分行，每期金額1萬1,000元，合計22萬元之20紙支票
      予被上訴人，被上訴人已兌領前3期支票共3萬3,000元。
四、兩造爭執要旨：
    (一)本件兩造間是否有消費借貸關係？上訴人尚欠被上訴人消
    費借貸款若干元？(二)被上訴人是否得依不當得利請求返還系
    爭款項？茲分述之：
    (一)兩造有消費借貸之關係存在，其應償還之金額為59萬1,15
      4元：
      1.按稱消費借貸者，謂當事人一方移轉金錢或其他代替物
        之所有權於他方，而約定他方以種類、品質、數量相同
        之物返還之契約。借用人應於約定期限內，返還與借用
        物種類、品質、數量相同之物，未定返還期限者，借用
        人得隨時返還，貸與人亦得定一個月以上之相當期限，
        催告返還。民法第474條第1項、第478條定有明文。
      2.查上訴人於83年4月11日以被上訴人為連帶保證人，簽
        立證明書，向上訴人母親借貸第一銀行股票15張，嗣兩
        造於88年3月26日離婚，被上訴人於同日匯款81萬1,154
        元至上訴人前開帳戶，上訴人於88年4月2日委託全弘證
        券股份有限公司將15張第一銀行股票過戶予上訴人母親
        ，買入股款為81萬元，手續費為1,154元，合計81萬1,1
        54元，已如前述，可知被上訴人匯款81萬54元予上訴人
        ，係作為上訴人購買15張第一銀行股票返還上訴人母親
        之用。嗣上訴人就被上訴人所匯81萬1,154元，曾簽發
        88年5月10日起，每月1期，付款人台灣銀行民生分行，
        每期金額1萬1千元，合計22萬元之20紙支票予被上訴人
        ，被上訴人已兌領前3期支票共3萬3千元，亦如前述，
        且上訴人當時認為就被上訴人前開匯款伊負有返還責任
        ，亦不爭執，從前開過程判斷，原應上訴人負責之股票
        ，被上訴人匯款入上訴人帳戶，由上訴人代付購買股票
        之股款，上訴人再簽發支票支付被上訴人，被上訴人主
        張該81萬1,154元係借款，與社會常情相符，堪信為真
        。上訴人雖辯稱：本件係兩造一起向上訴人之母親借貸
        ，惟查依被證一之借貸日期為83年4月11日，而兩造係
        同年5月30日結婚，同年月31日登記，有戶籍謄本附卷
        可稽（見原法院卷第16頁），矧被證1之證明書，借調
        人書名上訴人郭達育、連帶保證人為被上訴人陳嘉倫，
        如係兩造共同向上訴人之母親借貸，何不均記載為借調
        人？因此本件是上訴人向其母親為消費借貸，被上訴人
        僅為連帶保證人而已。
      3.另按連帶保證為保證之一種，並非連帶債務，其特點在
        於其債務不失其附從性，主債務人與連帶保證人間之關
        係，應適用關於保證之規定，主債務人與連帶保證人間
        並無分擔部分（最高法院88年度台上字第1169號判決參
        照）。次查，上訴人於83年4月11日以被上訴人為連帶
        保證人，簽立證明書，向上訴人母親借貸第一銀行股票
        15張，已如前述，依首揭說明，被上訴人擔任上訴人向
        上訴人母親借貸第一銀行股票之連帶保證人，上訴人與
        被上訴人間並無分擔部分，況上訴人自承就被上訴人前
        開匯款負有返還全部款項之責任，亦如前述。則上訴人
        辯稱被上訴人系爭款項係為購買股票以清償前向上訴人
        母親借調股票之股款，兩造應就系爭股票債務各負擔二
        分之一云云，亦不足取。
      4.至上訴人辯稱伊就系爭款項已清償61萬元及簽發20紙共
        計22萬元之支票予被上訴人，被上訴人已兌領3紙支票
        共3萬3千元，伊於88年8月10日支付被上訴人18萬7千元
        並取回其餘之17紙支票，已全部清償云云，惟被上訴人
        除承認已兌領3紙支票共3萬3千元及返還支票之事實外
        ，否認有收受61萬元及18萬7千元。查上訴人辯稱伊已
        支付被上訴人61萬元，其中50萬元係伊太太林冠佑於銀
        行自動提款機提款後以現金交付上訴人再加上其所有之
        11萬元後交付被上訴人，並提出提款機之交易明細表為
        證（原法院卷第56頁）。依前揭交易明細表上所載，林
        冠佑第0000000000000000號帳戶於88年3月24日，雖匯
        款每筆10萬元5筆共50萬元至上訴人第000000000000000
        號帳戶，然無法證明上訴人有交付被上訴人61萬元之事
        實。至上訴人辯稱伊曾交付被上訴人18萬7千元部分，
        上訴人提出未兌領之17紙共18萬7千元之支票，以為證
        明，被上訴人否認此部分已清償，並稱：當時是上訴人
        拜託被上訴人將上開17張支票還他，所以被上訴人乃將
        該17張支票返還上訴人依上訴人之財力也無法一次還清
        云云。惟參之社會事實與經驗，借貸雙方當事人於借貸
        後，同意由借方簽發價金總額之支票交付貸方收執，該
        支票係借貸債權之擔保，在借貸款項未清償前，借方不
        會將支票退還貸方。本件並未另立借貸憑證，而系爭17
        張支票既已為上訴人取回，揆諸經驗法則，應認以17張
        支票金額共18萬7千元業已清償，堪以認定。被上訴人
        主張係上訴人拜託始退還支票云云，並未舉證以實其說
        ，自不足採。
      5.基上，上訴人尚積欠被上訴人消費借貸款計59萬1,154
        元（計算式：778,154－187,000＝591,154）。
    (二)被上訴人消費借貸勝訴部分，其另依不當得利請求，該部
      分毋庸再予審酌；至於其敗訴部分，上訴人既已清償18萬
      7千元，被上訴人請求該18萬7千元之不當得利，為無理由
      ，應予駁回。
五、綜上所述，被上訴人依消費借貸之法律關係，求為判命上訴
    人給付59萬1,154元本息，為無不當，原審判決被上訴人此
    部分勝訴，核無不合，應予維持，上訴論旨，執以陳詞，斤
    斤指摘原判決此部分不當，聲明廢棄改判，為無理由，應予
    駁回上訴。至於原判決超過上開金額之部分亦判決被上訴人
    勝訴，尚有未洽，上訴論旨，執以前詞，指摘原判決此部分
    不當，聲明廢棄改判，為有理由，爰將原判決此部分廢棄改
    判。
六、上訴人請求傳訊被上訴人及上訴人之妻林冠佑到庭證明被上
    訴人已收受上訴人交付之18萬7,000元及現金61萬元云云，
    有關傳訊被上訴人部分，被上訴人已委請訴訟代理人到場，
    且有關18萬7,000元部分本院已認定該部分已清償，無再傳
    訊被上訴人本人之必要。至於61萬元部分，證人林冠佑雖曾
    於提款機提領現金後交與上訴人，但上訴人有無交付被上訴
    人，林冠佑並未在場，且查林冠佑係上訴人之妻，其證言難
    免偏頗，本院認無傳訊之必要，另其餘兩造之攻防方法經審
    酌後，認與判決結果無影響，無庸逐一論述，併此敘明。
七、據上論結，本件上訴為一部有理由，一部無理由，依民事訴
    訟法第449條第1項、第450條、第79條，判決如主文。
中    華    民    國   100    年    12    月    13    日
                  民事第十五庭
                      審判長法  官  林恩山
                            法  官  方彬彬
                            法  官  郭松濤
正本係照原本作成。
不得上訴。
中    華    民    國   100    年    12    月    13    日
                            書記官  方素珍